臺北高等行政法院判決　　　　　　　　　　　　　　九十三年度訴字第一八一一號
　　原　　　告　聯祥交通有限公司
　　代　表　人　甲○○
　　訴訟代理人　丙○○
　　被　　　告　臺北市交通事件裁決所
　　代　表　人　乙○○（所長）
右當事人間因違反道路交通管理處罰條例事件，原告不服臺北市政府中華民國九十三
年三月三十一日府訴字第０九三０四一四二一００號訴願決定，提起行政訴訟。本院
判決如左︰
　　主  文
原告之訴駁回。
訴訟費用由原告負擔。
    事  實
一、事實概要
  　緣原告所有Ｈ六─八四二號營業小客車於九十年三月一日因「不依限期參加定期
    檢驗」經臺北市監理處逕行舉發（單號第000000000號）在案，因原告
    聲明異議並經臺灣士林地方法院（以下稱士林地院）裁定撤銷原處分不罰，被告
    並於九十一年三月十一日撤銷免罰。嗣後該車仍未辦理驗車手續，且未依規定辦
    理停駛或報廢等相關手續，復由臺北市監理處於九十一年四月二十二日以第00
    0000000號違規通知單再行舉發，被告於九十二年四月十一日依道路交通
    管理處罰條例（下稱道管條例）第十七條第一項規定，以北市裁三字第裁二二─
    000000000號裁決書裁處罰鍰新台幣（下同）一千八百元，並自九十二
    年四月十一日起註銷牌照。原告對此裁決於九十二年五月九日再向士林地院聲明
    異議。另原告所有Ｈ七─七七三號營業小客車於九十一年二月二十五日因「不依
    限期參加定期檢驗」經臺北市監理處逕行舉發（單號第000000000號）
    在案，因原告聲明異議並經士林地院裁定撤銷原處分不罰，原處分機關並於九十
    一年十月九日撤銷免罰。嗣原告於九十二年十月二日向原處分機關申請系爭Ｈ六
    ─八四二、Ｈ七─七七三號汽車依逾檢達半年首日註銷車牌，經原處分機關於九
    十二年十月十三日北市裁三字第０九二四三七八五一００號函復，原告不服，提
    起訴願，經訴願決定駁回，遂提起行政訴訟。
二、兩造聲明：
 (一)、原告聲明：
     1.訴願決定、原處分均撤銷。
     2.系爭車牌依道管條例第十七條後段逾檢半年首日註銷。
 (二)、被告聲明：
     1.駁回原告之訴。
     2.訴訟費用由原告負擔。
三、兩造之主張：
 (一)、原告主張之理由：
    「行政機關行使公權力，就特定具體之公法事件所為對外發生法律上效果之單方
    行政行為皆屬行政處分，不因其用語、形式以及是否有後續行為，或記載不得聲
    明不服之文字而有異。若行政機關以通知書名義，作成直接影響人民權利義務關
    係，且實際上已對外發生效力者，如以仍有後續處分行為，或載有不得提起訴願
    ，而視其為非行政處分，自與憲法保障人民訴願及訴訟權利之意旨不符‧‧‧」
    司法院釋字第四二三號著有明文，故本件被告所為之函覆應為行政處分。又Ｈ六
    —八四二及Ｈ七—七七三號小客車逾檢達半年，被告應可逕行予以註銷牌照，而
    不致使原告未能索回車輛，並遭受科稅處分。請求撤銷訴願決定及原處分，並依
    逾檢達半年之首日為註銷日，註銷Ｈ六—八四二及Ｈ七—七七三號牌照。
 (二)、被告主張之理由：
     1.依道管條例第十七條第一項規定：「汽車不依限期參加定期檢驗者，處汽車
       所有人新臺幣九百元以上一千八百元以下罰鍰；逾期一個月以上者，並吊扣
       其牌照，至檢驗合格後發還，逾期六個月以上者，註銷其牌照。」
     2.原告所有Ｈ六─八四二號營業小客車係於一九九一年八月出廠（原發照日期
       為八十九年五月四日），按道路交通安全規則第四十四條規定，應於八十九
       年十一月四日前後一個月內辦理車輛檢驗，因逾期未檢驗，為臺北市監理處
       於九十一年四月二十二日舉發於九十年三月一日因「不依限期參加定期檢驗
       」經臺北市監理處逕行舉發（單號第000000000號）在案，因原告
       聲明異議並經士林地院裁定撤銷原處分不罰，被告並於九十一年三月十一日
       撤銷免罰。嗣後該車仍未辦理驗車手續，且未依規定辦理停駛或報廢等相關
       手續，復由臺北市監理處於九十一年四月二十二日以第000000000
       號違規通知單再行舉發，被告於九十二年四月十一日依道管條例第十七條第
       一項規定，以北市裁三字第裁二二─000000000號裁決書裁處罰鍰
       一千八百元，並自九十二年四月十一日起註銷牌照。原告對此裁決於九十二
       年五月九日再向士林地院聲明異議。另原告所有Ｈ七─七七三號營業小客車
       係於一九九四年六月出廠（原發照日期為八十九年六月一日），按道路交通
       安全規則第四十四條規定，應於九十年十二月一日前後一個月內辦理車輛檢
       驗於九十一年二月二十五日因「不依限期參加定期檢驗」經臺北市監理處逕
       行舉發（單號第000000000號）在案，因原告聲明異議並經士林地
       院裁定撤銷原處分不罰，原處分機關並於九十一年十月九日撤銷免罰。
     3.舉發違反道路交通管理事件通知單（以下簡稱通知單），依司法院釋字第四
       二三號解釋所揭示之意旨，應解作為裁決之前置處分（或稱暫時處分），係
       公務員就公法上具體事件所為之決定或其他公權力措施而對外直接發生法律
       效果之單方行政行為，本質上係行政處分（行政程序法第九十二條第一項參
       照）。依九十年六月一日新修正施行道路交通管理處罰條例第九條規定，行
       為人接獲通知單後於十五日內得不經裁決，逕依規定之罰鍰標準，向指定之
       處所繳納結案；不服舉發事實者，應於十五日內向處罰機關陳述意見或提出
       陳述書。其不依通知所定期限前往指定處所（通知單上所載之應到案處所）
       聽候裁決，且未依規定期限陳述意見或提出陳述書，處罰機關得逕行裁決之
       。第八十七條第一項規定，不服第八條主管機關所為之處罰，得於接到裁決
       書之翌日起二十日內，向管轄地方法院聲明異議。而該裁決書在行政法學上
       為一終局之行政處分，亦為行為人如對裁決不服時向管轄法院提起聲明異議
       之法定程式。目前道路交通違規事件適用此一特別程序，自不得循通常訴願
       程序提起訴願，既不得提起訴願，則提行政訴訟更所不許（六十年十月二十
       六日行政法院六０年度裁字第二五二號裁定參照）。
     4.道管條例第十七條第一項後段規定非限制裁決機關對於逾檢六個月以上車輛
       ，必須於最短的期限內執行註銷牌照處分，因執行該項處分對於車輛所有人
       之使用權將有重大不利影響，裁決機關當然不得率然為之，僅須於公法上請
       求權時效內（九十年六月一日新修正施行道路交通管理處罰條例前為三年）
       ，且在裁決書合法送達後執行註銷牌照處分即可，此本為行政機關執行職務
       之行政裁量權，非謂被告「應作為而未作為」。
　　理  由
一、原告起訴時，被告之代表人已為乙○○，原告起訴狀載被告代表人為陳金盛，係
    屬誤載，合先敘明。
二、依道管條例第八十七條第一項規定，不服同條例第八條主管機關所為之處罰，得
    於接到裁決書之翌日起二十日內，向管轄地方法院聲明異議，第八條第二項及第
    一項第一款規定第十二條至第六十八條由公路主管機關處罰，公路主管機關設置
    交通裁決單位辦理。是不服交通裁決單位依同條例第十七條第一項之處罰，固應
    向管轄地方法院聲明異議而非循訴願及行政訴訟之行政爭訟程序尋求救濟。惟查
    本件原告所有Ｈ六─八四二號營業小客車於九十年三月一日因「不依限期參加定
    期檢驗」經臺北市監理處逕行舉發（單號第000000000號），因原告聲
    明異議並經士林地院裁定撤銷原處分不罰，被告並於九十一年三月十一日撤銷免
    罰，嗣後該車仍未辦理驗車手續，且未依規定辦理停駛或報廢等相關手續，復由
    臺北市監理處於九十一年四月二十二日以第000000000號違規通知單再
    行舉發，被告於九十二年四月十一日依道管條例第十七條第一項規定，以北市裁
    三字第裁二二─000000000號裁決書裁處罰鍰一千八百元，並自九十二
    年四月十一日起註銷牌照，原告對此裁決於九十二年五月九日再向士林地院聲明
    異議，另原告所有Ｈ七─七七三號營業小客車於九十一年二月二十五日因「不依
    限期參加定期檢驗」經臺北市監理處逕行舉發（單號第000000000號）
    ，因原告聲明異議並經士林地院裁定撤銷原處分不罰，原處分機關並於九十一年
    十月九日撤銷免罰之事實，有上開士林地院裁定書、裁決書、通知書函等附卷可
    稽。然本件原告並非對受罰系爭車牌註銷一事有所不服 (何況Ｈ七─七七三號車
    牌並未遭鉒銷)，而是向原處分機關申請系爭Ｈ六─八四二、Ｈ七─七七三號車
    牌依逾檢達半年首日註銷，經原處分機關於九十二年十月十三日北市裁三字第０
    九二四三七八五一００號函復，系爭Ｈ七─七七三號車牌不能註銷，系爭Ｈ六─
    八四二號車牌，因逕行註銷本質上為行政處分，須以行政處分始生效力，並非一
    符合違規之情事即當然發生註銷牌照之行政處分之效果，該車牌於九十二年四月
    十日裁決日為註銷日，無不當等語，拒絕原告之請求，核非屬不服道管條例第八
    條主管機關所為之處罰，並非應向管轄地方法院聲明異議，原告認該拒絕為行政
    處分，經訴願程序（原處分未教示訴願期間，故原告僅須於一年內為訴願即屬合
    法）後向本院提起行政訴訟，本院有受理權限。
三、按原告之訴，依其所訴之事實，在法律上顯無理由者，行政法院得不經言詞辯論
    ，逕以判決駁回之，行政訴訟法第一百零七條第三項定有明文。而行政訴訟法第
    五條規定：「（第一項）人民因中央或地方機關對其依法申請之案件，於法令所
    定期間內應作為而不作為，認為其權利或法律上利益受損害者，經依訴願程序後
    ，得向高等行政法院提起請求該機關應為行政處分或應為特定內容之行政處分之
    訴訟。（第二項）人民因中央或地方機關對其依法申請之案件，予以駁回，認為
    其權利或法律上利益受違法損害者，經依訴願程序後，得向高等行政法院提起請
    求該機關應為行政處分或應為特定內容之行政處分之訴訟。」是提起本條之課予
    義務訴訟，以主張其權利或法律上利益，因行政機關違法之不為行政處分，或拒
    為行政處分而受損害為要件，此即學說上所稱原告必須具有「訴訟權能」，其提
    起訴訟始能謂適格。雖然在撤銷訴訟，通常行政處分之相對人即具有訴訟權能，
    惟在課予義務訴訟，申請行政機關作成一定行政處分遭拒絕者（即否准處分之相
    對人），尚不能僅因其申請遭拒絕，即認其有訴訟權能（即「相對人理論」在課
    以義務訴訟並不適用，參見司法院印行，德國行政法院法逐條釋義，第三八二頁
    ，邊碼九二），必也申請人依其所申請之事實觀之，其對行政機關可能具有公法
    上請求權時，始能認其有提起課予義務訴訟之訴訟權能。因而，如果依課予義務
    訴訟原告所主張之事實觀之，其對被告機關顯無公法上請求權，則其無提起課予
    義務訴訟之訴訟權能，其訴因原告不適格顯無理由，應予駁回。
四、原告對本件被告之拒絕其申請，認該拒絕為行政處分，經訴願程序後向本院提起
    行政訴訟，請求系爭車牌依道管條例第十七條第一項後段逾檢半年首日註銷，係
    要求被告作成註銷車牌處分，核其性質為課予義務訴訟。然原告據以申請之道管
    條例第十七條第一項規定：「汽車不依限期參加定期檢驗者，處汽車所有人新臺
    幣九百元以上一千八百元以下罰鍰；逾期一個月以上者，並吊扣其牌照，至檢驗
    合格後發還，逾期六個月以上者，註銷其牌照。」係規定主管機關之處罰權限，
    至其於何時行使其處罰權限，則由其裁量為之，如其依該規定註銷逾檢車牌，除
    法律另有規定，或註銷處分有特別說明外，該註銷處分生效日發生車牌註銷之效
    果，該規定並未賦與違反規定之汽車所有人有請求主管機關對其及於何時為處罰
    之公法上請求權，是依本件原告所主張之事實觀之，其對被告機關顯無公法上請
    求權，而得要求被告將系爭車牌依道管條例第十七條第一項後段逾檢半年首日註
    銷，則其無提起課予義務訴訟之訴訟權能，其訴因原告不適格顯無理由，應予駁
    回。因而被告拒絕原告請求，並無不合，訴願決定駁回訴願，理由雖略有不同，
    然駁回結果相同，仍應予以維持。是原告請求撤銷訴願決定、原處分及系爭車牌
    依道管條例第十七條後段逾檢半年首日註銷，並無理由，應予駁回。
五、據上論結，本件原告之訴為顯無理由，爰依行政訴訟法第一百零七條第三項、第
    九十八條第三項前段，判決如主文。
中　　　華　　　民　　　國　　九十三　　年　　 十一 　　月　　 十五 　　日
                                  臺北高等行政法院  第二庭
                                            審判長  法  官　姜素娥
      　　　　　　　　　　　　　　　　　　　　      法　官　陳國成
      　　　　　　　　　　　　　　　　　　　　      法　官　吳東都
右為正本係照原本作成。
如不服本判決，應於送達後二十日內，向本院提出上訴狀並表明上訴理由，如於本判
決宣示後送達前提起上訴者，應於判決送達後二十日內補提上訴理由書（須按他造人
數附繕本）。
中　　　華　　　民　　　國　　九十三　　年　　 十一 　　月　　 十五 　　日
                                                    書記官  李金釵
